【裁判字號】    99,重訴,1033
【裁判日期】    991231
【裁判案由】    塗銷地上權登記
【裁判全文】
臺灣臺北地方法院民事判決            99年度重訴字第1033號
原      告  高春陽
            高珮容
上  1   人
法定代理人  溫蓁妘
原      告  高仟容
                        樓
            高淑貞
            高淑玲
            高淑華
            高淑環
            高淑敏
            高淑芳
共      同
訴訟代理人  顏文正律師
被      告  高賢能
            高贀隆
            高秋貴
            高夏貴
            高秋瓊
                        樓
前列4人
訴訟代理人  彭郁欣律師
上列當事人間請求塗銷地上權登記事件，本院於民國99年12月16
日言詞辯論終結，判決如下：
    主  文
被告應將坐落於台北市○○區○○段五小段一七九地號土地，於
三十八年以萬盛字第○五五七四○號收件，於三十九年六月一日
所為地上權登記辦理繼承登記，並予以塗銷。
被告應將坐落於台北市○○區○○段五小段一八六地號土地，於
三十八年以景美字第○五五七四○號收件，於三十九年六月一日
所為地上權登記辦理繼承登記，並予以塗銷。
訴訟費用由被告高賢隆、高秋貴、高夏貴、高秋瓊連帶負擔。
原告假執行之聲請駁回。
    事實及理由
一、原告起訴主張：其父高堯燦於民國99年2月16日死亡，繼承
    人共有原告9人，被告之父高石松於95年10月7日死亡，繼承
    人則為被告5人。原告之被繼承人高堯燦於31年10月10日養
    父高溪水病故後，繼承高溪水所有坐落重測前為台北市○○
    區○○段西子口小段472地號土地，該土地於重測後編定為
    台北市○○區○○段五小段178地號土地外，另逕為分割出
    同小段179、186地號等土地。詎被告之被繼承人高石松於38
    年10月以高溪水同列為聲請人，並蓋用高溪水印章，向台北
    縣新店地政事務所聲請就系爭土地，以高石松為權利人，為
    地上權設定登記，因該所未予詳查而核准，系爭地上權登記
    嗣並以38年萬盛字第055740收件，登記日期39年6月1日轉載
    於前開179地號土地登記上，以38年景美字第055740號收件
    ，登記日期39年6月1日轉載於前開186地號土地登記上。然
    高溪水於系爭地上權設立登記時早已死亡，原告之繼承人高
    堯燦復未同意設定系爭地上權，顯係被告之被繼承人高石松
    以偽造文書之方式辦理，依法應為無效，高堯燦前曾以本院
    77年度訴字第2041號訴請高石松塗銷前開178地號土地所為
    系爭地上權登記，並經三審判決原告勝訴確定，爰依民法第
    767條第1項規定，請求被告辦理系爭地上權之繼承登記，並
    於繼承登記後予以塗銷，並聲明：如主文第1、2項所示，並
    願供擔保，聲請宣告假執行。
二、被告高賢能則以：對原告之請求無意思，同意塗銷系爭地上
    權設定登記。
三、被告高賢隆、高秋貴、高夏貴、高秋瓊則以：原告之被繼承
    人高堯燦及被告之被繼承人高石松原係親兄弟關係，高堯燦
    之被繼承人高溪水雖於31年10月10日死亡，惟高堯燦於38年
    高石松前往地政機關辦理系爭地上權設立登記時，已同意將
    設定系爭地上權予高石松，因高堯燦於50年12月19日始辦理
    繼承登記，當時無法直接以高堯燦名義申請系爭地上權設定
    登記，不得已由高堯燦加蓋高溪水之印章，並非高石松所偽
    造，高堯燦既於完成繼承登記前，已與高石松成立系爭地上
    權設定之債權契約，僅須待其完成繼承登記後方得為設立系
    爭地上權之物權行為，並無違反民法第759條規定，自不得
    謂系爭地上權之設定登記為無效。又縱認高溪水於系爭地上
    權登記時已死亡，不得於38年申請系爭地上權設立登記時列
    名，惟依35年之土地登記規則第17條、第32條第1項規定，
    高石松本可單獨申請辦理系爭地上權設定登記，不以加蓋高
    溪水印章為必要，且高石松於申請系爭地上權設立登記當時
    ，業已依前開規定提出村長、鄰長出具之保證書，是系爭地
    上權設定登記不因申請書上加蓋高溪水之印章而無效。再退
    步言，高石松自46年起即以行使地上權之意思，改建原有房
    屋於系爭土地上，高石松及其繼承人自得因時效取得地上權
    ，是原告亦不得訴請塗銷系爭地上權之設定登記等語，資為
    抗辯，並聲明：原告之訴駁回。如受不利判決，願供擔保免
    為假執行。
四、兩造不爭執之事實：
  (一)原告之父高堯燦及被告之父高石松原為親兄弟關係，高堯燦
    於幼年時被高溪水收養，高溪水於31年10月10日死亡，高堯
    燦繼承高溪水所有坐落台北市○○區○○段西子口小段472
    地號土地，並於50年12月19日完成繼承登記。
  (二)上開472地號土地於38年10月7日，以高溪水、高石松為共同
    申請人，辦理地上權設定登記，經地政機關於39年6月1日准
    以萬盛字第5574號收件登記在案。
  (三)上開472地號土地於69年間因重測編為台北市○○區○○段
    五小段178地號土地，並逕為分割出同小段179、186地號土
    地，而前開179地號土地登記轉載有地上權人高石松，於38
    年以萬盛字第055740號收件於39年6月1日所為地上權設定登
    記；前開186地號土地登記則轉載有地上權人高石松，於38
    年以景美字第055740號收件於39年6月1日所為地上權設定登
    記。
  (四)高堯燦前曾向本院以77年度訴字第2041號訴請高石松塗銷前
    開178地號土地之地上權登記，經台灣高等法院以77年度上
    字第1295號、最高法院以78年台上字第1609號裁判高堯燦勝
    訴確定。
  (五)高堯燦已於99年2月16日死亡，繼承人為原告9人，高石松已
    於95年10月7日死亡，繼承人為被告5人，高堯燦及高石松之
    繼承人就系爭179、186地號土地均未辦理繼承登記。
五、原告主張系爭地上權設立登記時高溪水已死亡，且高溪水或
    高堯燦均未同意設立系爭地上權，故系爭地上權之設定登記
    應為無效，被告應先辦理系爭地上權繼承登記後予以塗銷，
    為被告所否認，並以前揭情詞置辯，茲本件應審究之爭點為
    ：(一)系爭地上權設定登記是否有效？(二)被告抗辯時效取得地
    上權，有無理由？
  (一)系爭地上權設定登記是否有效？
  1.查高溪水所有坐落台北市○○區○○段五小段179、186地號
    土地於重測前均屬台北縣深坑鄉○○段溪子口小段472地號
    土地，於38年10月7日，以高溪水為所有權人、高石松為地
    上權人，收件字號5570號為系爭地上權設定登記，有台北市
    古亭事務所99年9月30日北市古地三字第09931539200號函附
    之系爭地上權原始登記卷宗在卷可稽，且為被告所不爭執，
    觀之該卷宗內所附之他項權利登記聲請書係以高溪水、高石
    松為共同聲請人，建築改良物情形填報表均經高溪水、高石
    松蓋章，顯然系爭地上權設定登記時係以高溪水、高石松為
    系爭地上權設定契約之當事人，並共同向地政機關提出設定
    登記之聲請無訛。按契約之主體，以締結契約之當事人為準
    （最高法院17年上字第906號判例意旨參照」。本件系爭地
    上權設定契約成立時係由斯時已死亡之高溪水及高石松所為
    ，依法應不生效力，系爭地上權設定登記亦不生效力。被告
    雖辯以：曾得高堯燦同意，並提出土地使用同意書為證。查
    該土地使用同意書是否真正姑且不論，惟該同意書係於57年
    4 月28日所簽定，已不足認系爭地上權設定登記時已得高堯
    燦之同意，況系爭地上權設定契約之當事人為高溪水與高石
    松，高堯燦並非契約當事人，高堯燦是否同意高石松使用系
    爭土地，自與系爭地上權設定契約是否生效無涉，被告此部
    分所辯，顯不足採。
  2.被告復抗辯：依登記當時有效之法令，高石松得自行申請系
    爭地上權登記，是系爭地上權設定契約除去高溪水無效之部
    分，應屬有效云云。按35年10月2日公布施行之土地登記規
    則第17條規定：「登記，應由權利人及義務人共同聲請之。
    權利人如因特殊情形，不能覓致義務人共同聲請登記時，得
    由權利人陳明理由，填具保證書，呈請單獨聲請登記。但土
    地增值稅，應由權利人代納之。」，同規則第32條第1項規
    定：「證明登記原因文件或土地權利書狀不能提出時，應取
    具鄉鎮保長或四鄰或店舖之保證書。」，亦即系爭地上權設
    定登記時，依土地登記規則之規定雖得由義務人單獨聲請之
    ，惟義務人應陳明理由並填具保證書，且證明登記原因文件
    或土地權利書狀不能提出時，應取具鄉鎮保長或四鄰或店舖
    之保證書。查系爭地上權設定登記之聲請係由高溪水及高石
    松共同為之，並非由高石松單獨聲請，已如前述，是應無前
    開土地登記規則之適用。至被告抗辯：高石松於系爭地上權
    設立登記聲請時曾提出村長、鄰長保證書云云，固然屬實，
    惟觀之該保證書之保證原因為「建物新築未保存登記」、保
    證事項為「右記產權確係高石松之所有事實無訛」，有保證
    書在卷可稽，可知該保證書係因系爭土地上高石松所有建物
    係未辦理保存登記之建物，不能提出所有權狀，故而以村長
    、鄰長之保證書代為證明，並非證明系爭地上權之登記原因
    ，顯然與前開土地登記規則所指義務人單獨聲請地上權登記
    乙節無涉，被告此部分所辯，同非足採。
  (二)被告抗辯時效取得地上權，有無理由？
    按地上權為一種物權，主張取得時效之第一要件須為以行使
    地上權之意思而占有，若依其所由發生之事實之性質，無行
    使地上權之意思者，非有變為以行使地上權之意思而占有之
    情事，其取得時效不能開始進行（最高法院64年台上字第25
    52號判例意旨參照）。本件被告抗辯對系爭土地地上權取得
    時效已完成，自應由其就確有行使地上權之意思，且因時效
    完成而得請求登記地上權之事實舉證證明。查被告自始係因
    有系爭地上權設定登記而本此確信占有系爭土地，已如前述
    ，亦即被告並非本於行使法定地上權之意思占有系爭土地，
    而係認其父高石松與原告之父高堯燦間成立系爭地上權設定
    契約且經設定登記，本此確信以行使約定地上權人之意思占
    有系爭土地，被告就系爭土地之法定地上權取得時效，自原
    登記之地上權經判決塗銷前，自無從開始進行。況被告之父
    高石松於系爭地上權設定登記後，曾於系爭土地上興建門牌
    台北市○○○路○段455巷22、24、26號建物，其中26號建物
    歸原告之父高堯燦所有，作為系爭土地使用之對價，原告之
    父高堯燦並於57年4月28日出具土地使用同意書供被告父高
    石松增改建系爭土地上之建物等情，為被告高賢能所是認，
    並有土地使用同意書為證，則被告之父高石松與原告之父高
    堯燦間顯然就系爭土地之使用及對價，已意思表示合致，被
    告之父高石松占有系爭土地建築房屋，係基於其與原告之父
    高堯燦間之契約關係，而非基於行使地上權之意思甚明，故
    高石松自斯時起，已變為非行使地上權之意思占有系爭土地
    ，高石松於95年10月7日死亡，被告始繼承系爭土地上之建
    物而占有系爭土地，自不得再主張因時效完成而取得地上權
    。
六、綜上所述，系爭地上權於聲請設立登記時，聲請人高溪水早
    已死亡，系爭地上權設定契約即屬無效，系爭地上權設定登
    記亦不生效力，且被告占有系爭土地非基於行使法定地上權
    之意思為之，不符時效取得地上權之要件，從而，原告依民
    法第767條規定，請求被告就系爭地上權辦理繼承登記，並
    於繼承登記後予以塗銷，為有理由，應予准許。
七、按命債務人為一定之意思表示之判決確定或其他與確定判決
    有同一效力之執行名義成立者，視為自其確定或成立時，債
    務人已為意思表示，強制執行法第130條第1項定有明文。本
    件判決命被告辦理系爭地上權繼承登記並予塗銷，係屬命被
    告為一定意思表示之判決，揆諸前開規定，於本件判決確定
    時，始視為被告已為意思表示，如許宣告假執行，使意思表
    示之效力提前發生，顯與前開法條規定不合，是原告就該部
    分陳明願供擔保，請准宣告假執行，顯於法不合，自應予駁
    回。
八、本件事證已臻明確，兩造其餘攻擊防禦方法及證據，經本院
    斟酌後，認為均不足以影響本判決之結果，爰不一一論述，
    附此敘明。
九、訴訟費用負擔之依據：民事訴訟法第85條第2項。
中    華    民    國    99    年    12    月    31    日
                  民事第三庭    法  官  賴惠慈
以上正本係照原本作成
如對本判決上訴，須於判決送達後20日內向本院提出上訴狀。如
委任律師提起上訴者，應一併繳納上訴審裁判費。
中    華    民    國    99    年    12    月    31    日
                                書記官  廖素芳

司法院資訊處製作；財團法人民間司法改革基金會備份。
